臺灣高雄地方法院刑事判決　　　　　　　100年度易字第506號
公　訴　人　臺灣高雄地方法院檢察署檢察官
被　　　告　林銀嬌
上列被告因偽造文書案件，經檢察官提起公訴（100 年度偵緝字
第223 號），本院判決如下：
    主  文
林銀嬌共同連續犯行使使公務員登載不實文書罪，處有期徒刑肆
月，如易科罰金，以銀元參佰元即新臺幣玖佰元折算壹日；減為
有期徒刑貳月，如易科罰金，以銀元參佰元即新臺幣玖佰元折算
壹日。
    事  實
一、林銀嬌係大陸地區女子，明知其與洪國英（洪國英犯使大陸
    地區人民非法進入臺灣地區罪部分，業經判決確定）雙方並
    無結婚真意，林銀嬌為得以進入臺灣地區，竟與洪國英及介
    紹洪國英至大陸地區假結婚之真實姓名年籍不詳、綽號「阿
    偉」之成年男子，共同基於行使使公務員登載不實公文書之
    概括犯意聯絡，先於民國92年7 月間，以洪國英獲取新臺幣
    （下同）3 萬元及免費食宿、機票之代價，由綽號「阿偉」
    之成年男子安排洪國英出境前往大陸地區，並於同年7 月31
    日，與林銀嬌在大陸地區福建省福州市辦理結婚登記，並領
    得該市公證處所核發之結婚證明書。迨洪國英返臺後，即持
    上開結婚證明書正本至財團法人海峽交流基金會（下稱海基
    會）申請驗證，取得海基會核發之（92）南核字第041472號
    證明書，復於同年8 月19日持上開結婚證明書、海基會驗證
    證明書及身分證等資料，前往高雄市鳳山區（原高雄縣鳳山
    市）戶政事務所，填具內容不實之結婚登記申請書申辦結婚
    之戶籍登記，經不知情而僅有形式審查權限之承辦公務員，
    將此不實結婚事項登載於職務上所掌公文書即洪國英之戶籍
    資料記事欄及配偶欄，並據以發給戶籍謄本，足生損害於戶
    政機關對於結婚登記、管理之正確性，由洪國英於同日前往
    高雄市政府警察局（原高雄縣政府）鳳山分局成功派出所辦
    理對保手續而行使上開戶籍謄本，經承辦員警實質審查後，
    在大陸地區人民進入臺灣地區保證書上簽註意見而行使之，
    足生損害於警察機關對大陸地區人民進入臺灣地區保證事務
    查核之正確性，其等復承前開概括犯意聯絡，又由洪國英於
    同年8 月22日填具大陸地區人民進入臺灣地區旅行證申請書
    ，並檢附前揭結婚證書、海基會驗證證明書、戶籍謄本、大
    陸地區人民進入臺灣地區保證書等文件，向有實質審查權限
    之內政部警政署入出境管理局（於96年1 月2 日改制為內政
    部入出國及移民署，下稱入出境管理局）申請林銀嬌以洪國
    英配偶身分來臺探親而行使之，有實質審查權限之公務員未
    察覺有異，據以核發旅行證，林銀嬌遂於同年10月2 日持該
    旅行證非法進入臺灣，足生損害於主管機關對於大陸地區人
    民申請入出國境管理之正確性。嗣洪國英於99年6 月9 日下
    午3 時20分許，因行跡可疑為警盤查，即主動向員警自首前
    揭犯行，始循線查悉上情。
二、案經新北市政府警察局三重分局移請臺灣高雄地方法院檢察
    署檢察官偵查起訴。
    理  由
一、按被告以外之人於審判外之言詞或書面陳述，除法律有規定
    者外，不得作為證據，刑事訴訟法第159 條第1 項定有明文
    ；又被告以外之人於審判外之陳述，雖不符合同法第159 條
    之1 至第159 條之4 之規定，但經當事人於審判程序同意作
    為證據，法院審酌該言詞陳述或書面陳述作成時之情況，認
    為適當者，亦得為證據。當事人、代理人或辯護人於法院調
    查證據時，知有第159 條第1 項不得為證據之情形，而未於
    言詞辯論終結前聲明異議者，視為有前項之同意，刑事訴訟
    法第159 條之5 亦著有明文。查本判決下列所引用之各該被
    告以外之人於審判外之陳述，核屬傳聞證據部分，因均經當
    事人於法院審判期日中表示不予爭執（見本院易卷17頁），
    且迄至言詞辯論終結前亦未再聲明異議，本院審酌此等證據
    資料製作時之情況，尚無違法不當及證明力明顯過低之瑕疵
    ，亦認為以之作為證據應屬適當，故揆諸前開規定，應認前
    揭證據資料均例外有證據能力。
二、訊據被告林銀嬌矢口否認有何行使使公務員登記不實文書之
    犯行，辯稱：伊經他人介紹與洪國英結識十餘日後，即與洪
    國英結婚，因伊係再婚，依當地習俗未再宴客，來臺灣後，
    洪國英在工地當工人，下班後常喝得醉醺醺，甚至不回家，
    因此伊住了3 個月後即搬離洪國英住處，與伊在臺灣地區之
    友人同住，但未與洪國英離婚，伊與洪國英確實是真結婚云
    云，經查：
  (一)被告為大陸地區女子，於92年7 月31日，與洪國英在大陸地
    區福建省福州市辦理結婚登記，並領得該市公證處所核發之
    結婚證明書。洪國英返臺後，即持上開結婚證明書正本至海
    基會申請驗證，復於同年8 月19日持上開結婚證明書、海基
    會驗證證明書及身分證等資料，前往高雄市鳳山區戶政事務
    所，申辦結婚之戶籍登記，經戶政人員將結婚事項登載於職
    務上所掌公文書即洪國英之戶籍資料記事欄及配偶欄，並據
    以發給戶籍謄本，洪國英於同日並前往高雄市政府警察局鳳
    山分局成功派出所辦理對保手續而行使上開戶籍謄本，經承
    辦員警實質審查後，在大陸地區人民進入臺灣地區保證書上
    簽註意見而行使之，又於同年8 月22日填具大陸地區人民進
    入臺灣地區旅行證申請書，並檢附前揭結婚證書、海基會驗
    證證明書、戶籍謄本、大陸地區人民進入臺灣地區保證書等
    文件，向入出境管理局申請被告以洪國英配偶身分來臺探親
    而行使之，被告並因而於97年10月2 日入境臺灣地區等情，
    業經被告自承在卷（見本院審易卷第15頁背面），並經證人
    洪國英證述在卷（見偵2 卷第13頁），復有被告入出國日期
    記錄、大陸地區人民進入臺灣地區旅行證申請書、大陸地區
    進入臺灣地區保證書、海基會92年8 月18日（92）南核字第
    041472號證明書、大陸地區福建省福州市公證處（2003）榕
    公證內民字第9861號結婚證明書、洪國英戶籍謄本等件為佐
    （見偵1 卷第31至39頁），堪信為真實；另被告、洪國英並
    無結婚之真意，為使被告為得以進入臺灣地區，洪國英經由
    「阿偉」之安排，於92年7 月間，以洪國英獲取3 萬元及免
    費食宿、機票之代價，至大陸地區與被告辦理結婚登記等情
    ，亦經證人洪國英具結證稱：為使被告進入臺灣，伊方經阿
    偉之安排與被告為假結婚，被告未與伊同住，亦未與伊行夫
    妻義務，伊有獲取3 萬元之報酬等語（見偵2 卷第13頁），
    則被告與洪國英確無結婚之真實乙情，亦堪認定。
  (二)被告固然辯稱來臺與洪國英同住3 個月，兩人亦有性行為，
    與洪國英確有結婚真意云云，然查，被告所辯與證人洪國英
    之證述內容本不相符，審酌洪國英係經具結後方為證述，且
    其尚因自白與被告假結婚，俾使被告得以探親名義入境臺灣
    地區之犯行，經本院於100 年2 月10日以100 年度簡字第57
    1 號刑事簡易判決判處有期徒刑3 月，經減刑為1 月又15日
    確定，有上開判決乙份附卷可查（見本院易卷第5 頁），衡
    情，證人洪國英何須甘冒受偽證罪之處罰及自陷於罪之風險
    ，刻意偽稱捏造與被告假結婚之情事，證人洪國英之證述，
    甚屬可信；又依被告所陳，其已有1 名子女，因看顧子女心
    生疲累，故想找人幫忙照顧（見本院易卷第21、23頁），然
    被告亦自陳初始結識洪國英時，即知洪國英經濟狀況不好（
    見本院易卷第22頁），則洪國英經濟狀況已然不佳，婚後亦
    非與被告同住大陸，反係被告來至臺灣地區，何能如被告所
    言共同照料被告之子女；再者，果如被告所稱，洪國英下班
    後常喝得醉醺醺，甚至不回家，因此伊住了3 個月後即搬離
    洪國英住處，何以被告未與洪國英申辦離婚，返回大陸地區
    照料子女，反而滯留臺灣，被告所辯，核與常情不符，自不
    足採。
  (三)至被告聲請傳喚證人即其妹林木嬌以證明其與洪國英間有結
    婚之真意云云，惟依被告所陳，林木嬌僅得證明其來臺之前
    3 個月住於洪國英之住處，至於其與洪國英間之日常生活等
    情事，林木嬌均不清楚（見本院易卷第19頁），基此，縱使
    林木嬌到庭作證，亦僅得證述被告來臺前3 月是否住於洪國
    英之住處，惟就被告與洪國英日常生活互動等有關是否確有
    結婚真意而行夫妻之實等情節，則無從證認，從而，本件即
    無傳喚林木嬌之必要。
  (四)綜上所述，本件被告前揭共同行使使公務員登載不實之犯行
    ，事證明確，堪以認定，應依法論科。
三、關於新舊法比較：
    按行為後法律有變更者，適用行為時之法律，但行為後之法
    律有利於行為人者，適用最有利於行為人之法律，修正後刑
    法第2 條第1 項定有明文。再按本次法律變更，比較時應就
    罪刑有關之共犯、未遂犯、想像競合犯、牽連犯、連續犯、
    結合犯，以及累犯加重、自首減輕暨其他法定加減原因（如
    身分加減）與加減例等一切情形，綜其全部罪刑之結果而為
    比較（最高法院95年5 月23日95年度第8 次刑庭會議決議參
    照）。查本件被告行為後，有關論罪科刑所適用之刑法業於
    94年2 月2 日修正公布，95年7 月1 日起施行，而有下列變
    更，茲分述如下：
  (一)共同正犯部分：修正前刑法第28條原規定：「二人以上共同
    『實施』犯罪之行為者，皆為共同正犯」。被告行為後該條
    修正為：「二人以上共同『實行』犯罪之行為者，皆為共同
    正犯」。將舊法之「實施」修正為「實行」。原「實施」之
    概念，包含陰謀、預備、著手及實行等階段之行為，修正後
    僅共同實行犯罪行為始成立共同正犯。是現行刑法共同正犯
    之範圍已有限縮，排除陰謀犯、預備犯之共同正犯，則就共
    同正犯之範圍既因此而有變動，自屬犯罪後法律有變更，而
    非僅屬純文字修正，應有新舊法比較適用之問題，且倘比較
    結果並無有利或不利之情形，即應依刑法第2 條第1 項前段
    之規定，適用行為時之法律，方為適法（最高法院96年度台
    上字第934 號、第1037、1323號、第2566號判決意旨參照）
    。本件被告係基於共同犯罪之意思而參與犯罪構成要件行為
    ，不論依現行刑法、修正前刑法，均為共同正犯，比較結果
    並無有利或不利之情形。
  (二)罰金刑部分：被告行為後，刑法第33條第5 款業已修正施行
    ；修正後刑法第33條第5 款規定「罰金：新台幣1,000 元以
    上，以百元計算之」，與修正前刑法第33條第5 款規定「罰
    金：1 元以上」不同。比較新舊法結果，本案關於法定刑罰
    金部分以修正前刑法較有利於被告。
  (三)連續犯部分：修正前刑法第56條規定「連續數行為而犯同一
    罪名者，以一罪論，但得加重其刑至二分之一」修正後則刪
    除上開規定，惟被告所犯行使使公務員登載不實文書罪有連
    續犯之裁判上一罪關係，倘依修正後刑法規定則為分論併罰
    之結果，對被告產生不利之法律效果，故以修正前刑法第56
    條連續犯之規定較有利於被告。
  (四)綜上比較結果，因現行刑法之規定並未較有利於被告，依現
    行刑法第2 條第1 項前段之規定，應適用修正前刑法規定予
    以論罪科刑。
四、論罪科刑部分：
    核被告所為，係犯刑法第216 條、第214 條之行使使公務員
    登載不實文書罪。被告使公務員在職務上所掌之公文書為不
    實登載後，復持以行使，其使公務員在職務上所掌之公文書
    登載不實之低度行為已為行使之高度行為所吸收，不另論罪
    。被告與洪國英、阿偉就上開犯行有犯意聯絡及行為分擔，
    為共同正犯。又被告數次行使使公務員登載不實文書行為，
    時間緊接，所犯罪名相同，顯係出於概括犯意為之，為連續
    犯，爰依修正前刑法第56條之規定以一罪論，並加重其刑。
    爰審酌被告以「假結婚、真來臺」方式非法入境，不僅損及
    戶政機關結婚登記及戶籍管理之正確性，亦有危及治安之虞
    ，所為誠屬非是，並審酌被告自陳小學肄業、家境尚可及犯
    罪手段、目的等一切情狀，量處如主文所示之刑。又被告行
    為後，刑法第41條迭經修正。被告行為時之刑法第41條第1
    項前段：「犯最重本刑為五年以下有期徒刑以下之刑之罪，
    而受六個月以下有期徒刑或拘役之宣告，因身體、教育、職
    業、家庭之關係或其他正當事由，執行顯有困難者，得以一
    元以上三元以下折算一日，易科罰金」之規定，於被告行為
    後，於94年2 月2 日修正為：「犯最重本刑為五年以下有期
    徒刑以下之刑之罪，而受六個月以下有期徒刑或拘役之宣告
    者，得以新臺幣一千元、二千元或三千元折算一日，易科罰
    金。」之規定，並於95年7 月1 日起施行；且於98年12月30
      日修正公布為「犯最重本刑為五年以下有期徒刑以下之刑
    之罪，而受六月以下有期徒刑或拘役之宣告者，得以新臺幣
    一千元、二千元或三千元折算一日，易科罰金」之規定。其
    中，98年12月30日修正公布之刑法第41條第1 項前段規定，
    僅係將94年2 月2 日修正公布並於95年7 月1 日起生效之規
    定，即原「受六個月以下有期徒刑」修正為「受六月以下有
    期徒刑」，乃求用語統一，核非法律變更，自無庸新舊法之
    比較；惟被告行為後，刑法第41條第1 項規定與被告行為時
    （即94年2 月2 日修正前）刑法第41條第1 項前段及修正前
    罰金罰鍰提高標準條例（現已廢止）第2 條規定：「依刑法
    第四十一條易科罰金者，均就其原定數額提高為一百倍折算
    一日；法律所定罰金數額未依本條例提高倍數，或其處罰法
    條無罰金刑之規定者，亦同」，其易科罰金之折算標準，以
    被告行為時即修正前刑法第41條第1 項前段規定之「犯最重
    本刑為五年以下有期徒刑以下之刑之罪，而受六個月以下有
    期徒刑或拘役之宣告」、以最高為銀元3 百元即新臺幣9 百
    元，最低為銀元1 百元即新臺幣3 百元，對被告較為有利。
    茲比較新、舊法結果，自應以被告行為時，即修正前刑法第
    41條第1 項前段規定諭知易科罰金之折算標準。又本件被告
    犯罪時間，係在96年4 月24日以前，且被告經臺灣高雄地方
    法院檢察署通緝之時間，為99年11月30日，遭緝獲之時間則
    為100 年1 月26日，有金門縣警察局通緝案件移送書乙份附
    卷可憑（見偵3 卷第5 頁），其遭通緝及緝獲之時間均在中
    華民國九十六年罪犯減刑條例施行後，合於該條例所規定之
    減刑條件，爰就被告所犯之罪，依法減其刑期二分之一，並
    諭知同前易科罰金之折算標準。
據上論斷，應依刑事訴訟法第299 條第1 項前段，刑法第2 條第
1 項、第216 條、第214 條，修正前刑法第28條、第56條、第41
條第1 項前段，廢止前罰金罰鍰提高標準條例第2 條，刑法施行
法第1 條之1 ，中華民國九十六年罪犯減刑條例第2 條第1 項第
3款 、第7 條，判決如主文。
本案經檢察官張雅婷到庭執行職務。
中    華    民    國    100     年  5     月    25    日
                  刑事第十八庭  法  官  高瑞聰
以上正本證明與原本無異。
如不服本判決應於收受送達後10日內向本院提出上訴書狀，並應
敘述具體理由；如未敘述上訴理由者，應於上訴期間屆滿後20日
內向本院補提理由書（均須按他造當事人之人數附繕本）「切勿
逕送上級法院」。
中    華    民    國   100    年    5     月    30    日
                                書記官  林修弘
附錄本判決論罪科刑法條全文：
刑法第214 條
明知為不實之事項，而使公務員登載於職務上所掌之公文書，足
以生損害於公眾或他人者，處3 年以下有期徒刑、拘役或500 元
以下罰金。
刑法第216 條
行使第210 條至第215 條之文書者，依偽造、變造文書或登載不
實事項或使登載不實事項之規定處斷。